【裁判字號】    99,台上,5713
【裁判日期】    990916
【裁判案由】    妨害性自主
【裁判全文】
最高法院刑事判決            九十九年度台上字第五七一三號
上  訴  人  甲○○
上列上訴人因妨害性自主案件，不服台灣高等法院台南分院中華
民國九十七年十二月二十三日第二審判決（九十六年度上訴字第
一０六五號，起訴案號：台灣雲林地方法院檢察署九十六年度偵
字第二五二九、二七三四號），提起上訴，本院判決如下：
    主  文
上訴駁回。
    理  由
按刑事訴訟法第三百七十七條規定，上訴於第三審法院，非以判
決違背法令為理由，不得為之。是提起第三審上訴，應以原判決
違背法令為理由，係屬法定要件。如果上訴理由狀並未依據卷內
訴訟資料，具體指摘原判決不適用何種法則或如何適用不當，或
所指摘原判決違法情事，顯與法律規定得為第三審上訴理由之違
法情形，不相適合時，均應認其上訴為違背法律上之程式，予以
駁回。本件原審經審理結果，認為上訴人甲○○對Ａ女（人別資
料詳卷）妨害性自主之犯行罪證明確，因認第一審論上訴人以犯
乘機性交罪，處有期徒刑三年二月之判決，為無不合，予以維持
，駁回上訴人在第二審之上訴。已詳敘其調查、取捨證據之結果
及憑以認定犯罪事實之心證理由。就形式上觀察，原判決並無足
以影響判決結果之違法情形存在。上訴意旨略以：(一)、原判決認
定上訴人於行為時精神狀態「未達精神耗弱或於心神喪失」程度
，但對上訴人有利之事項，如重度憂鬱症病史、鑑定報告書內之
魏氏成人智力測驗、班達測驗結果、情緒量表未說明不予採納之
理由，有判決不備理由之違法。此外，就行政院衛生署○○療養
院（下稱○○療養院）鑑定報告矛盾之處，上訴人於原審一再聲
請向○○大學醫學院附設醫院○○分院（下稱○○○○分院）或
總院重新就上訴人施以精神鑑定，然而皆未獲調查，原審復有調
查職責未盡之違法。(二)、原判決就科刑審酌之認定，未考量上訴
人之犯罪動機、目的、手段、品性、生活狀況、智識程度、犯罪
所生之危害及犯罪後之態度等一切情狀，亦有判決理由不備之違
法云云。惟按：(一)、證據之取捨及事實之認定，係屬事實審法院
自由判斷之職權，此項職權之行使，倘未違背客觀存在之經驗法
則與論理法則，即不得任意指為違法；又刑事訴訟法所稱依法應
於審判期日調查之證據，係指與待證事實有重要關係，在客觀上
顯有調查必要性之證據而言，故其範圍並非漫無限制，必其證據
與判斷待證事實之有無，具有關聯性，得據以推翻原判決，而為
不同之認定者，始足當之。原判決已於理由二說明：上訴人於原
審之辯護人為上訴人辯護稱，根據○○療養院就上訴人精神狀態
實施之鑑定報告謂綜合各種測驗意見觀之，上訴人係重度憂鬱症
患者，於民國八十七年間即病發至醫院就診，因此病造成智商、
判斷力等行為能力均降低，無法控制自己。鑑定報告既為如此認
定，何以鑑定結果又認為上訴人於犯案時並未達心神喪失或精神
耗弱之程度，顯係前後矛盾云云。經查，原審為明瞭上訴人於案
發時有無心神喪失或精神耗弱之狀態，乃囑託○○療養院加以鑑
定，鑑定過程中雖對上訴人實施如魏氏成人智力測驗、班達測驗
、情緒量表及性態度量表等各種測驗，其中班達測驗發現上訴人
情緒欠穩定，有焦慮憂鬱現象，持續壓力下，情緒不穩定性增加
可能導致辨識力下降，行為控制力降低。惟結論認為：「……惟
於鑑定過程中，並無確切精神病性症狀干擾之證據，亦無明顯現
實判斷力上之缺陷。……吳員（指上訴人）在會談時，對犯行過
程及細節常以『不記得』回應，但於心理衡鑑時，則能清楚記憶
，且其不記得的內容，前後互相矛盾，和一般記憶力退化的表現
有所出入，推測有迴避重點及問題之可能。就現有資料判斷，吳
員在犯行當時之現實判斷力並無明顯缺損，其可清楚判斷被害人
之年紀，亦可在鑑定過程中陳述Ａ女之能力似有不及正常人，性
行為過程亦能清楚回憶，並有所謂之對價關係。雖吳員在犯行時
，可能因認知扭曲，加上受其行為特質、情緒症狀之影響，並在
持續壓力下，控制力變差，而出現衝動失控之行為。惟綜合以上
資料，就臨床檢查判斷，吳員在犯案當時及目前，皆未達精神耗
弱或心神喪失之程度。」此有○○療養院○○○年○月○○日○
○司字第0000000000號函及所附精神鑑定報告書一份附卷可稽。
足證上開鑑定報告係依照各種測驗之結果作綜合研判後，認定上
訴人在犯案當時及目前，皆未達精神耗弱或心神喪失之程度，並
無前後矛盾之處。上開鑑定乃專業鑑定機構綜合各種精神方面之
專業測驗所作成，其結論足堪採信。上訴人之辯護人主張鑑定報
告前後矛盾，請求再將上訴人送往○○○○分院作精神鑑定一節
，因待證事實已臻明瞭，並無調查之必要，爰依刑事訴訟法第一
百六十三條之二駁回之等旨甚詳（見原判決第二、三頁）。原判
決本於調查所得心證，綜合研判，敘明其認定上訴人在犯案當時
，未達精神耗弱或心神喪失之程度，以及未再為無益調查之必要
等理由。核與採證法則並無違背，亦無理由不備及應於審判期日
調查之證據而未予調查之情形，尚不得執為上訴第三審之理由。
(二)、量刑之輕重，係屬事實審法院得依職權自由裁量之事項，苟
於量刑時，已依行為人之責任為基礎，並斟酌刑法第五十七條各
款所列情狀，而未逾越法定範圍，又未濫用其職權，即不得遽指
為違法。原判決於量刑時，已依上揭規定，審酌上訴人僅國小畢
業，教育程度不高，目前無業，經濟狀況亦不佳，身為長者，不
知善待鄰居極重度智障之被害人，反將之作為洩慾工具，嚴重危
害被害人之身心健康及人際信賴關係之建立，造成難以抹滅之恐
懼，惡性非輕，雖僅對被害人性侵害一次，且事後已與被害人達
成和解，被害人家屬表示不再追究刑責，然上訴人犯後於偵查中
仍避重就輕，猶矢口否認犯行，將此事歸咎於被害人，態度不佳
，直至審理時方坦承犯行等一切情狀，予以綜合考量，而維持第
一審所處有期徒刑三年二月之宣告刑，既未逾越法定刑度，又未
濫用自由裁量之權限，上訴意旨，單純就科刑輕重而為爭執，亦
不得執為合法之第三審上訴理由。(三)、其餘上訴意旨，經核係置
原判決所為明白論斷於不顧，仍持已為原判決指駁之陳詞再事爭
辯，及對於事實審法院取捨證據與自由判斷證據證明力之職權行
使，或就與判決本旨無關之枝節事項，徒以自己之說詞，任意指
摘，難認已符合首揭法定之第三審上訴要件。其上訴違背法律上
之程式，應予駁回。
據上論結，應依刑事訴訟法第三百九十五條前段，判決如主文。
中    華    民    國  九十九  年    九    月   十六   日
                      最高法院刑事第九庭
                          審判長法官  邵  燕  玲
                                法官  李  伯  道
                                法官  孫  增  同
                                法官  施  俊  堯
                                法官  李  嘉  興
本件正本證明與原本無異
                                      書  記  官
中    華    民    國  九十九  年    九    月  二十三  日
                                                     ｍ

司法院資訊處製作；財團法人民間司法改革基金會備份。
